【裁判字號】    98,訴,3097
【裁判日期】    990804
【裁判案由】    分割共有物
【裁判全文】
臺灣臺中地方法院民事判決              98年度訴字第3097號
原      告    庚○○
被      告    壬○○    國民
              乙○○    國民
兼 上 一人
訴訟代理人    丙○○    國民
被      告    辛○○    國民
              癸○○    國民
              丁○○    國民
上  一  人
訴訟代理人    甲○○
被      告    戊○○    國民
兼上 一 人
訴訟代理人    己○○    國民
上列當事人間請求分割共有物事件，本院於民國99年7月8日言詞
辯論終結，判決如下：
    主      文
兩造共有坐落台中縣大肚鄉○○段社腳小段八十三地號，地目建
，面積一七八一平方公尺之土地應分割為：如附圖所示A部分面
積三八四平方公尺由被告乙○○、丙○○、辛○○按原應有部分
之比例共有，如附圖所示B部分面積三八四平方公尺由被告癸○○取得，如附圖所示C部分面積二四五平方公尺由兩造按原應有
部分之比例共有，如附圖所示D部分面積三八四平方公尺由被告
壬○○取得，如附圖所示E部分面積三八四平方公尺由原告庚○○及被告丁○○、己○○、戊○○按原應有部分之比例共有。
訴訟費用由被告壬○○負擔四分之一，乙○○、丙○○及辛○○
負擔四分之一，被告癸○○負擔四分之一，餘由原告及被告丁○○、己○○、戊○○負擔。
    事實及理由
一、原告主張：坐落台中縣大肚鄉○○段社腳小段83地號，地目
    建，面積1,781平方公尺之土地（下稱系爭土地）為兩造所
    共有，各共有人之應有部分比例分詳如附表所示。玆因兩造
    就系爭土地並無不分割之特約，亦無因物之使用目的不能分
    割之情形，復無法達成分割之協議，爰依法訴請裁判分割系
    爭土地，並請求參酌兩造上一代於民國80年6月23日所簽立
    ，由訴外人即被告壬○○之配偶趙雪娥擔任見證人之同意書
    所載各該分配取得之位置，依如附圖所示分割方案為分割，
    其中如附圖所示A部分面積384平方公尺由被告乙○○、丙○○、辛○○按原應有部分之比例共有，如附圖所示B部分面
    積384平方公尺由被告癸○○取得，而如附圖所示C部分面積
    245平方公尺，則係留設寬6米之通路，由兩造按原應有部分
    之比例保持共有。又如附圖所示D部分面積384平方公尺則由
    被告壬○○取得，而如附圖所示E部分面積384平方公尺則由
    原告庚○○及被告丁○○、己○○、戊○○按原應有部分之
    比例共有。並聲明：兩造共有系爭土地應分割為如附圖所示
    A部分面積384平方公尺由被告乙○○、丙○○、辛○○按原
    應有部分之比例共有，如附圖所示B部分面積384 平方公尺
    由被告癸○○取得，如附圖所示C部分面積245平方公尺由兩
    造按原應有部分之比例共有，如附圖所示D部分面積384平方
    公尺由被告壬○○取得，如附圖所示E部分面積384平方公尺
    由原告庚○○及被告丁○○、己○○、戊○○按原應有部分
    之比例共有。
二、被告壬○○則陳述：原告所提出之該份同意書，係兩造上一
    代決定如果大家共同合建時，各共有人所分得房屋之範圍。
    系爭土地分割後，伊希望能單獨取得分得部分土地，並希望
    能以抽籤方式決定系爭土地如附圖所示四等份分歸何共有人
    所有等語。
三、被告乙○○及丙○○則陳述：系爭土地分割後，伊等二人願
    與共同被告辛○○維持共有，並希望能以抽籤方式決定系爭
    土地如附圖所示四等份分歸何共有人所有等情。
四、被告辛○○則陳述：該同意書是伊爺爺黃卿在世時所訂立，
    系爭土地分割後，伊願與共同被告乙○○、丙○○保持共有
    ，但希望能以抽籤方式決定系爭土地如附圖所示四等份分歸
    何共有人所有等詞。
五、被告癸○○則陳述：伊現在居住於系爭土地上之建物，希望
    該土地不要分割，仍維持共有。但若仍須分割，則希望依原
    告之分割方案為分割，不贊成以抽籤之方式決定所分得土地
    之位置等情。
六、被告己○○、丁○○及戊○○則陳述：伊等3人於系爭土地
    分割後，願與原告維持共有，並同意依原告所主張之分割方
    案為分割，不贊成以抽籤方式決定所分得土地之位置等語。
七、兩造不爭執之事項：系爭地目建，面積1,781平方公尺之土
    地為兩造所共有，各共有人之應有部分比例詳如附表所示。
八、按各共有人，除法令另有規定外，得隨時請求分割共有物。
    但因物之使用目的不能分割或契約訂有不分割之期限者，不
    在此限；又共有物分割之方法不能協議決定者，共有人得聲
    請法院為分割，此觀諸民法第823條第1項及第824條第2項之
    規定即明。查系爭土地之地目為建，面積1,781平方公尺，
    該土地為兩造所共有，其應有部分比例分詳如附表所示等情
    ，已為兩造所不爭執之事實，並有土地登記謄本附卷可稽，
    自堪信為真實。系爭土地之使用性質既無不能分割之情形，
    且兩造間又無不得分割之特約，玆因兩造無法達成分割之協
    議，是原告訴請裁判分割系爭土地，揆之上開規定，即屬有
    據，應予准許。被告癸○○僅因其自己現居住於系爭土地上
    之地上建物，即謂系爭土地不要分割，仍然維持共有云云，
    自於法無據，而難憑採。
九、次按，分割共有物之訴，法院就其分割方法，固有依民法第
    824條第2項所定之分配方法，命為適當分配之自由裁量權，
    而不受任何共有人主張之拘束，然其分割方法仍以適當為限
    ，故法院應依共有物之性質、價值，斟酌各共有人之利害關
    係，其使用之狀況及當事人之意願，分割後之經濟效用，符
    合公平經濟原則，並兼顧全體共有人之利益，而為公平之分
    割。復按，分割共有物以消滅共有關係為目的，法院裁判分
    割共有土地時，除因該土地內部分土地之使用目的不能分割
   （如為道路），或部分共有人仍願維持其共有關係，應就該
    部分土地不予分割或准該部分共有人成立新共有關係外，應
    將土地分配予各共有人單獨所有，亦經最高法院69年臺上字
    第1831號判例闡釋甚明。查系爭土地上前臨巷道通往沙田路
    ，該土地上有兩造祖先所建造之磚造瓦頂三合院（門牌號碼
    為台中縣大肚鄉○○路○段710巷60號），屋齡已有數10年，
    為兩造所共有，各共有人之應有部比例亦如附表所載，該三
    合院前半部與後半部分離，乃獨立之兩棟平房，而前半部現
    無人居住使用，後半部則由被告癸○○居住使用。三合院旁
    另有一排磚造瓦頂房屋，亦為兩造所共有；而三合院之後方
    則另有鐵架鐵皮地上物，現作為倉庫使用等情，業據本院勘
    驗現場明確，且記明筆錄及囑託台中縣清水地政事務所繪製
    土地使用現況圖附卷足稽，並有現場照片在卷可佐。而由卷
    存現場照片以觀，顯見系爭土地上之前揭建物屋齡已甚久遠
    ，並相當老舊，部分建物並已殘破無人使用，足見該等地上
    建物之價值並不高，難認有其保存價值。次查，兩造共有人
    已同意於系爭土地上留設6米寬之如附圖所示C部分面積245
    平方公尺之土地，作為將來通行之通路使用，並願就該部分
    土地仍維持共有關係，是依據上開判例意旨，足見此部分土
    地性質上自不宜予以分割，而應保留由兩造仍按原應有部分
    比例（即如附表所示各該應有部分比例）共有。至於其餘部
    分土地，兩造則均同意將之均分為如附圖所示A、B、D、E等
    4部分，面積各為384平方公尺。被告壬○○、乙○○、丙○○及辛○○等人固均表示希望以抽籤方式決定共有人所應分
    得之各該A、B、D、E部分位置土地，然為原告及其餘被告所
    不同意。是本院斟酌大多數共有人之意願，系爭土地之地形
    、位置、地目及使用現況，並參酌原告與被告己○○、丁○○、戊○○4人均表明於分割後，伊等4人就分得之土地仍欲
    保持共有關係，而被告乙○○、丙○○及辛○○3人亦均表
    示分割後仍維持共有等情狀，認依原告所主張之分割方法為
    分割，將系爭土地如附圖所示A部分面積384平方公尺分歸被
    告乙○○、丙○○、辛○○按原應有部分之比例保持共有，
    如附圖所示B部分面積384平方公尺分歸被告癸○○單獨取得
    ，如附圖所示C部分面積245平方公尺則由兩造按原應有部分
    之比例共有，而如附圖所示D部分面積384平方公尺則分歸被
    告壬○○單獨取得，如附圖所示E部分面積384平方公尺則分
    由原告庚○○及被告丁○○、己○○、戊○○按原應有部分
    之比例維持共有，不僅使兩造所分得之各該部分土地地形均
    較為方整，且如附圖所示B、E部分土地並可經由前臨之巷道
    與沙田路相通，而較裡面之如附圖所示A、D二部分土地，亦
    可經由所留設之如附圖所示C部分通路通往該巷道，再與沙
    田路相通，通行便利無礙，自可提高各該部分土地之利用價
    值及經濟效益，應屬公平合理。縱使依此方法分割結果，系
    爭土地上之部分建物不免仍須拆除，然因該土地上之地上物
    已相當破舊，價值低微，無強予保留之必要，已如上述，是
    即使拆除，對社會經濟亦無甚影響。因之，本院考量共有人
    之意願，系爭土地之經濟效益及兩造共有人之公平利益等情
    事，認系爭土地按原告主張之上開分割方法為分割，應合乎
    公平經濟效用原則。
十、綜上所述，本院斟酌系爭共有土地之性質、分割後之經濟效
    用，大多數共有人之意願，及兼顧全體共有人之利益等情事
    ，既認依原告所提供如附圖所示之分割方法為分割，較為公
    平適當，爰判決如如主文第一項所示。
十一、按定共有物分割之方法，可由法院自由裁量，為適當之分
      配，不受任何共有人主張之拘束，故本件縱使准許原告分
      割共有物之請求，並採行如附圖所示分割方法為分割，然
      因分割共有物之訴，係以請求分割共有物之形成權為訴訟
      標的，當事人所提出之分割方法，僅係供法院之參考，其
      分割方法，對於各共有人而言，並無勝負之問題，當事人
      提出其認為適當之分割方法，應認係屬防禦其權利所必要
      ，故本件訴訟費用之負擔，爰參酌兩造就系爭土地之各該
      應有部分比例，認應由被告壬○○負擔4分之1，由被告乙○○、丙○○及辛○○負擔4分之1，被告癸○○負擔4分
      之1，餘由原告及被告丁○○、己○○、戊○○負擔。
一五、訴訟費用負擔之依據：民事訴訟法第80條之1、第85條第1
      項。
中    華    民    國    99    年    8    月    4    日
                  民事第二庭    法  官  吳美蒼
附表：
┌─────┬────┐
│共有人姓名│系爭土地│
│          │所有權應│
│          │有部分比│
│          │例      │
├─────┼────┤
│原告庚○○│1/16    │
├─────┼────┤
│被告丁○○│1/16    │
├─────┼────┤
│被告己○○│1/16    │
├─────┼────┤
│被告戊○○│1/16    │
├─────┼────┤
│被告壬○○│1/4     │
├─────┼────┤
│被告乙○○│1/12    │
├─────┼────┤
│被告丙○○│1/12    │
├─────┼────┤
│被告辛○○│1/12    │
├─────┼────┤
│被告癸○○│1/4     │
└─────┴────┘
正本係照原本作成。
如不服本判決應於判決送達後二十日內向本院提出上訴狀。（須
附繕本）
中    華    民    國    99    年    8    月    4    日
                                  書記官

司法院資訊處製作；財團法人民間司法改革基金會備份。
